---
title: "Block 1 — Statistisches Denken & Werkzeuge"
subtitle: "Methoden der standardisierten Sozialforschung · BA Pädagogik · KIT · SoSe 2026"
format:
  revealjs:
    slide-number: true
    lang: de
---

## Worum es heute geht

1. Warum Statistik? — Aus Daten lernen
2. Ziele quantitativer Forschung
3. Der PPDAC-Zyklus: unser roter Faden
4. Methodische Grundbegriffe
5. Skalenniveaus
6. Unser Datensatz: `lernfoerderung`
7. R & RStudio: Setup und erste Schritte

## Warum Statistik? {.center}

::: {.fragment}
> „Der beste Unterricht ist Frontalunterricht."
:::

::: {.fragment}
> „Mädchen sind sprachbegabt, Jungs mathematisch."
:::

::: {.fragment}
> „Die soziale Herkunft ist entscheidend für den Bildungserfolg von Jugendlichen."
:::

::: {.fragment}
**Glauben oder prüfen?**
:::

## Aus Daten lernen

:::: {.columns}

::: {.column width="45%"}
Statistik ist keine Formelsammlung, sondern die Kunst, **aus Daten über die Welt zu lernen** — und gute Schlüsse zu ziehen, wenn nichts sicher ist.

::: {.fragment}
Jede Beobachtung ist eine Mischung aus

- **Signal** — das Muster, das uns interessiert
- **Rauschen** — Zufall, Variabilität, Messfehler

Die ganze Kunst: beides trennen.
:::
:::

::: {.column width="55%"}
```{r}
#| echo: false
#| message: false
#| warning: false
#| fig-height: 4.5
#| fig-width: 6
library(ggplot2)
set.seed(2026)
n <- 60
x <- runif(n, 0, 10)
y <- 1.5 + 0.6 * x + rnorm(n, sd = 1.8)
ggplot(data.frame(x, y), aes(x, y)) +
  geom_point(color = "grey55", size = 2.5, alpha = 0.8) +
  geom_smooth(method = "lm", se = FALSE,
              color = "#0e7c7b", linewidth = 1.4) +
  labs(x = NULL, y = NULL,
       caption = "— Signal (Trend)   ·   Rauschen (Streuung)") +
  theme_minimal(base_size = 16) +
  theme(axis.text = element_blank(),
        panel.grid.minor = element_blank())
```
:::

::::

::: aside
nach Spiegelhalter, *The Art of Statistics*
:::

## Limitationen von Daten

::: {.incremental}

- Daten sind fast immer eine imperfekte Abbildung dessen, das

- Alles, was wir messen, unterscheidet sich von Ort zu Ort, von Person zu Person, von Zeit zu Zeit

Wie können wir die bedeutsame Schlussfolgerungen von zufälligen **Variabilität** trennen?

:::

## Ziele quantitativer Forschung 

::: {.incremental}
1. **Beschreiben**
   „Über welche fachlichen Kompetenzen verfügen (deutsche) 9.-Klässler:innen in Deutsch?"

2. **Erklären**
   „Was sind Ursachen für geringe Deutschkompetenzen?"

3. **Verändern**
   „Wie lassen sich fachliche Kompetenzen in Deutsch fördern?"
:::

::: {.fragment}
Statistik liefert das Handwerkszeug für alle drei — heute starten wir beim *Beschreiben*.
:::


# Klassische Statistikkurse (Spiegelhalter S.18 f.)

- Statistik als 'Methodenkoffer'
--> mechanische Anwendung von statistischen Tools

- Fokus auf zugrundeliegende mathematische Theorie, Auswendiglernen von Formeln
--> Vernachlässigung der Gründe, warum man bestimmte Formeln nutzt, und der Herausforderungen, die auftreten, wenn man Daten nutzt um Fragen zu beantworten

# Der PPDAC-Zyklus 

- Wandel zu problemorientierten Vorgehenssweisen
- Spezifische statistische Methoden nur *ein* Teil des Untersuchungsprozesses


## Statistik als Problemlöseprozess

Statistische Untersuchungen folgen einem Zyklus — nicht „Formel anwenden", sondern:

| Phase | Leitfrage |
|---|---|
| **P**roblem | Was wollen wir wissen? |
| **P**lan | Was messen wir, an wem, wie? |
| **D**ata | Daten erheben, aufbereiten, prüfen |
| **A**nalysis | Muster suchen: Tabellen, Grafiken, Kennwerte |
| **C**onclusion | Was haben wir gelernt? Was bleibt unsicher? |

::: aside
PPDAC nach Wild & Pfannkuch; bei Spiegelhalter der rote Faden des ganzen Buchs — und unseres Seminars.
:::

## PPDAC an einem Beispiel

Eine Schule führt ein **Mathe-Lernförderprogramm** ein. Wirkt es?

::: {.incremental}
- **Problem:** Verbessert das Programm die Mathematikleistung?
- **Plan:** 8.-Klässler:innen zufällig in Förder- und Kontrollgruppe einteilen; Leistung vorher/nachher testen
- **Data:** Testdaten, Fragebögen, Schulinformationen erheben
- **Analysis:** Gruppen vergleichen — Grafiken, Mittelwerte, Streuung
- **Conclusion:** Unterschied gefunden? Signal oder Rauschen?
:::

::: {.fragment}
Genau dieses Szenario begleitet uns **als Datensatz durch alle vier Blöcke**.
:::

# Methodische Grundbegriffe

## Population und Stichprobe

**Population:** Gesamtheit der statistischen Einheiten, für die die zu treffenden Aussagen Gültigkeit besitzen sollen.

**Stichprobe:** Teilmenge der Population.

::: {.fragment}
*Beispiel:* Wir untersuchen 200 Achtklässler:innen (Stichprobe) — Aussagen sollen aber für Achtklässler:innen allgemein gelten (Population).
:::

## Merkmalsträger und Merkmale

**Statistische Einheit (Merkmalsträger):** Personen oder Objekte, welche Eigenschaften besitzen, die im Rahmen einer Untersuchung von Interesse sind.

**Merkmal:** Eigenschaften von Objekten (i.d.R. Personen), i.d.R. erfasst in Variablen.

Merkmale müssen **definiert** und **operationalisiert** werden.

::: {.fragment}
*Beispiel:* „Mathematische Kompetenz" → operationalisiert als Punktzahl in einem standardisierten Test.
:::

## UV, AV, Statistik, Parameter

**Unabhängige Variable (UV):** Häufig auch Prädiktor. Wird systematisch variiert bzw. kontrolliert und bzgl. ihres Einflusses auf die AV untersucht (z.B. Förderprogramm ja/nein).

**Abhängige Variable (AV):** Häufig auch Kriteriumsvariable. Variable von zentralem Interesse (z.B. Mathematikleistung).

**Statistik:** Kennwert zur Beschreibung eines Merkmals der *Stichprobe*.

**Parameter:** Kennwert zur Beschreibung eines Merkmals der *Population*.

## Variablenarten

**Qualitative vs. quantitative Variable:** Qualitative Merkmale lassen nur die Aussage *gleich vs. ungleich* zu, während bei quantitativen Variablen auch Vergleiche in Bezug auf die *Größe* möglich sind.

**Manifeste Variable:** direkt beobachtbare oder messbare Merkmale (z.B. Lösung einer Aufgabe).

**Latente Variable:** theoretisch postulierte Merkmale, die durch manifeste Variablen indirekt oder vereinfacht gemessen werden (z.B. Intelligenz, Lernmotivation).

## Wiederholung als Memory {.center}

```{=html}
<iframe src="memory-grundbegriffe.html"
        title="Memory: Methodische Grundbegriffe"
        style="width:100%; height:82vh; border:0;">
</iframe>
```

# Messtheoretische Grundlagen

## Warum Skalenniveaus?

Zahlen sind nicht gleich Zahlen:

::: {.incremental}
- Trikotnummer **10** — ist Spielerin 10 „doppelt so gut" wie Spielerin 5?
- Schulnote **2** — ist der Abstand zur 1 genauso groß wie der von 4 zu 3?
- Testwert **80 Punkte** — hier dürfen wir rechnen: Differenzen sind interpretierbar.
:::

::: {.fragment}
Das **Skalenniveau** einer Variablen legt fest, **welche Aussagen über die Werte bedeutsam sind** — und damit, welche Statistiken wir später überhaupt berechnen dürfen.
:::

## Nominalskala

Zahlen kennzeichnen nur **Gleichheit vs. Verschiedenheit** — sie sind reine Etiketten.

- Geschlecht (1 = weiblich, 2 = männlich, 3 = divers)
- Schule (1 = Schule A, 2 = Schule B, …)
- Gruppenzugehörigkeit (0 = Kontrolle, 1 = Förderung)

::: {.fragment}
Zulässige Aussage: „Kim und Alex besuchen *verschiedene* Schulen."

Nicht zulässig: jede Aussage über Reihenfolge oder Abstände — die Codierung ist beliebig austauschbar.
:::

## Ordinalskala

Zahlen bilden zusätzlich eine **Rangordnung** ab — Abstände sind aber nicht interpretierbar.

- Schulnoten (1–6)
- Likert-Antworten („stimme gar nicht zu" … „stimme voll zu")
- Bildungsabschlüsse (Hauptschule < Realschule < Abitur)

::: {.fragment}
Zulässige Aussage: „Kim hat eine *bessere* Note als Alex."

Nicht zulässig: „Der Abstand zwischen Note 1 und 2 ist gleich groß wie zwischen 4 und 5."
:::

## Intervallskala

Zusätzlich sind **Differenzen** interpretierbar — gleiche Zahlabstände bedeuten gleiche Merkmalsunterschiede. Es gibt aber keinen natürlichen Nullpunkt.

- Temperatur in °C
- standardisierte Testwerte (z.B. IQ, Kompetenztests)

::: {.fragment}
Zulässige Aussage: „Kim hat sich um *10 Punkte mehr* verbessert als Alex."

Nicht zulässig: „Kim ist *doppelt so kompetent* wie Alex" — Verhältnisse sind ohne echten Nullpunkt nicht bedeutsam.
:::

## Verhältnisskala

Zusätzlich gibt es einen **natürlichen Nullpunkt** — auch **Verhältnisse** sind interpretierbar.

- Reaktionszeit in Sekunden
- Alter, Körpergröße
- Anzahl Fehltage (genau genommen: Absolutskala — Zählvariablen mit natürlicher Einheit)

::: {.fragment}
Zulässige Aussage: „Alex hat *doppelt so viele* Fehltage wie Kim."
:::

## Überblick: Welche Aussagen sind bedeutsam?

| Skalenniveau | gleich/verschieden | Ordnung | Differenzen | Verhältnisse |
|---|:-:|:-:|:-:|:-:|
| Nominal | ✓ | — | — | — |
| Ordinal | ✓ | ✓ | — | — |
| Intervall | ✓ | ✓ | ✓ | — |
| Verhältnis | ✓ | ✓ | ✓ | ✓ |

::: {.fragment}
Intervall- und verhältnisskalierte Variablen fasst man als **metrisch** (kardinalskaliert) zusammen.

Merkregel: Je höher das Niveau, desto mehr Information — und desto mehr dürfen wir rechnen.
:::

## Skalenniveaus als Spiel {.center}

```{=html}
<iframe src="skalenniveau-spiel.html"
        title="Skalenniveau-Spiel"
        style="width:100%; height:82vh; border:0;">
</iframe>
```

# Unser Datensatz: `lernfoerderung`

## Das Szenario

Eine (fiktive) Evaluation: **200 Achtklässler:innen aus 8 Schulen**, zufällig zugewiesen zu einem zusätzlichen **Mathe-Lernförderprogramm** oder einer Kontrollgruppe.

- Mathematikleistung wurde **vor und nach** dem Programm getestet
- zusätzlich: Lernmotivation, Mathenote, soziale Herkunft, Fehltage

::: {.fragment}
Dieser Datensatz begleitet uns **durch alle vier Blöcke** — von der ersten Häufigkeitstabelle (Block 2) bis zum Gruppenvergleich (Block 4).
:::

## Die Variablen — und ihr Skalenniveau?

| Variable | Inhalt | Skalenniveau? |
|---|---|---|
| `schule` | Schule A–H | ? |
| `gruppe` | Förderung / Kontrolle | ? |
| `motivation` | Lernmotivation (1–5, Likert) | ? |
| `note_mathe` | letzte Zeugnisnote (1–6) | ? |
| `ses` | soziale Herkunft (niedrig/mittel/hoch) | ? |
| `mathe_pre` | Testwert vor dem Programm | ? |
| `mathe_post` | Testwert nach dem Programm | ? |
| `fehltage` | Anzahl Fehltage | ? |

::: {.fragment}
**Eure Aufgabe:** Ordnet jeder Variable ihr Skalenniveau zu — Begründung in einem Satz.
:::

# R & RStudio

## Warum R?

::: {.incremental}
- **kostenlos & Open Source** — läuft auf jedem Rechner, auch nach dem Studium
- **Standard** in der empirischen Bildungs- und Sozialforschung
- **reproduzierbar:** Ein Skript dokumentiert jeden Analyseschritt — kein Klick geht verloren
- Unser Anspruch: Ihr könnt vorgegebene Skripte **ausführen, lesen und anpassen** — ihr müsst keine Programme von Grund auf schreiben
:::

## R und RStudio

**R** ist die Sprache — **RStudio** die Arbeitsumgebung drumherum.

Vier Bereiche in RStudio:

| Bereich | Funktion |
|---|---|
| **Skript** (oben links) | Hier steht euer Code — speicherbar, wiederverwendbar |
| **Konsole** (unten links) | Hier wird Code ausgeführt, hier erscheinen Ergebnisse |
| **Environment** (oben rechts) | Welche Objekte/Daten sind gerade geladen? |
| **Files/Plots/Help** (unten rechts) | Dateien, Grafiken, Hilfeseiten |

## Erste Schritte: R als Taschenrechner

```{r}
#| echo: true
3 + 4
```

```{r}
#| echo: true
(12 - 4) / 2
```

Mit `<-` weisen wir Werte einem **Objekt** zu:

```{r}
#| echo: true
punkte <- c(12, 15, 9, 18, 11)
punkte
```

## Erste Schritte: Funktionen

Funktionen haben die Form `name(eingabe)`:

```{r}
#| echo: true
mean(punkte)   # Mittelwert — mehr dazu in Block 2!
```

```{r}
#| echo: true
length(punkte) # Wie viele Werte?
```

```{r}
#| echo: true
max(punkte)    # Größter Wert
```

::: {.fragment}
Was `mean()` genau berechnet und wann es sinnvoll ist (Stichwort: Skalenniveau!) — das ist Thema von **Block 2**.
:::

## Bis zum nächsten Block: Setup

1. **R installieren:** [cran.r-project.org](https://cran.r-project.org)
2. **RStudio installieren:** [posit.co/download/rstudio-desktop](https://posit.co/download/rstudio-desktop/)
3. RStudio öffnen, in die Konsole tippen:

```{r}
#| echo: true
#| eval: false
1 + 1
```

Wenn `2` erscheint: fertig. Bei Problemen → Forum auf ILIAS, wir lösen das vor Block 2.

::: aside
Eine bebilderte Schritt-für-Schritt-Anleitung findet ihr auf der Seminarseite.
:::

## Übung 1 (Studienleistung)

Auf ILIAS bis **Mittwoch vor Block 2**:

1. **Skalenniveaus:** Ordnet den 8 Variablen des `lernfoerderung`-Datensatzes ihr Skalenniveau zu — mit je einem Satz Begründung.
2. **Reflexion:** Welche der drei Behauptungen vom Seminarbeginn hat euch am meisten zum Nachdenken gebracht — und wie müsste eine Untersuchung aussehen (PPDAC!), um sie zu prüfen? (max. ½ Seite)
3. **Setup-Nachweis:** Screenshot eurer RStudio-Oberfläche mit dem Ergebnis von `1 + 1`.

## Ausblick: Block 2

Morgen wird es konkret — wir laden `lernfoerderung` in R und beschreiben die Daten:

- Häufigkeitstabellen und Balkendiagramme
- Lagemaße: Modus, Median, Mittelwert
- Streuungsmaße: Spannweite, Varianz, Standardabweichung
- alles direkt in R — Skripte werden gestellt

## Literatur

- Spiegelhalter, D. (2019). *The Art of Statistics: Learning from Data.* — Kap. 1 (Einführung, PPDAC)
- Eid, M., Gollwitzer, M. & Schmitt, M. (2017). *Statistik und Forschungsmethoden* (5. Aufl.). — Kap. 4.1 (Grundbegriffe), Kap. 5.1 (Skalenniveaus)

*Beide Texte als Auszüge auf ILIAS — zur Vertiefung, nicht als Pflichtlektüre vor dem Block.*
